【裁判字號】    98,台上,1353
【裁判日期】    980730
【裁判案由】    給付工程款
【裁判全文】
最高法院民事判決            九十八年度台上字第一三五三號
上  訴  人  張世源即立勤工程行
訴訟代理人  林明正律師
被 上訴 人  忠義開發工程股份有限公司
法定代理人  甲○○○
訴訟代理人  林辰彥律師
複 代理 人  林傳哲律師
            曾梅齡律師
上列當事人間請求給付工程款事件，上訴人對於中華民國九十八
年四月二十一日台灣高等法院第二審判決（九十七年度建上字第
一一八號），提起上訴，本院判決如下：
    主  文
上訴駁回。
第三審訴訟費用由上訴人負擔。
    理  由
本件上訴人主張：被上訴人前將其所承攬之「新竹科學園區四期
竹南基地開發工程污水處理第二階段擴建工程」之「基樁及止水
樁工程」（下稱系爭工程）轉包由伊承作，工程業已完工，惟被
上訴人尚有百分之十之保留款未付；伊為使系爭工程得以進行，
提供鋼軌樁、三○○Ｈ鋼用以施作擋土牆設施，被上訴人應給付
關於鋼軌樁、三○○Ｈ鋼之租金及運送至工地運費；另拔取鋼軌
樁需要機器設備，被上訴人應給付設備費。因工地需鋪設鐵板，
被上訴人亦應給付關於鐵板之租金；又伊所提供之鋼軌樁、三○
○Ｈ鋼，回收後之數量有短少，及被上訴人向伊拿取乙炔、氧氣
用在其他工地，伊並支付焊接工人之工資，被上訴人應償還伊；
此外，基樁間之連接，需要施作帽樑，此部分工程款，被上訴人
迄未給付，被上訴人共應給付伊新台幣（下同）二百二十九萬六
千三百六十一元等情。依承攬、租金、買賣、代墊款契約之法律
關係，求為命被上訴人如數給付及加付法定遲延利息之判決。
被上訴人則以：上訴人提出民國九十四年五月三十日簽訂之工程
承攬合約書（下稱系爭承攬合約）上所蓋伊大、小章，並非伊所
有，該契約對伊自不生效力。系爭工程實際簽約之人為訴外人黃
福祥、賴志明，與伊無關。又上訴人所提被上訴人「已收忠義支
票、現金明細」上所蓋之伊之大、小章，係伊授權黃福祥用於向
「上包」即訴外人志品科技股份有限公司（下稱志品公司）請款
專用，賴志明蓋用該印章於上開文件上，不在伊授權範圍，對伊
不生效力，且上訴人非善意第三人，不受民法第一百六十九條表
見代理之保護等語，資為抗辯。
原審斟酌全辯論意旨及調查證據之結果，以：上訴人主張系爭工
程承攬合約書係訴外人賴志明持被上訴人公司之大小章與上訴人
簽訂，賴志明係經被上訴人之授權，被上訴人自應負授權人之責
任云云。然被上訴人否認有授權賴志明簽訂系爭承攬合約之事實
，且對系爭承攬合約被上訴人公司之大小章均否認其真正。被上
訴人雖承認原證五（上訴人所提之被上訴人「已收忠義支票、現
金明細」）之大小章，係交由賴志明向訴外人志品公司領款之用
，惟系爭承攬合約上之大小章與前述之大小章不同，經肉眼比對
「有限」兩字字體不同即明。至上訴人雖主張賴志明係被上訴人
之副總經理，並提出志品公司工地主任高福財所製作之工程備忘
錄為證，惟為被上訴人所否認。查高福財係志品公司之工地主任
，對被上訴人內部狀況未必了解，該工程備忘錄屬高福財單方面
之記載，其證明力薄弱。且證人黃淮治亦證稱：賴志明不是忠義
公司的人等語，足見賴志明並非被上訴人之副總經理，應認上訴
人此部分之主張為無可採。又租金、買賣、代墊款契約部分，上
訴人主張係不詳時間在工地口頭協議云云，惟為被上訴人所否認
，上訴人復未舉證以實其說，自不足取。次查系爭承攬合約訂約
時，並無證據證明被上訴人表示以代理權授與賴志明，且被上訴
人否認有將公司名義借予賴志明，以被上訴人名義與上訴人簽訂
系爭承攬合約，而單純交付公司印章為其他用途，並不成立表見
代理。又志品公司介入兩造間工程之協調，及賴志明所開發票係
以被上訴人為買受人等情，均在賴志明與上訴人簽訂系爭承攬合
約之後，縱使被上訴人事後知其情事，而未為反對之表示，對業
已簽訂之系爭承攬合約，已不生影響，自難令被上訴人負表見代
理之責任。從而，上訴人依承攬、租金、買賣、代墊款契約之法
律關係，請求被上訴人給付二百二十九萬六千三百六十一元本息
，為無理由，為其心證之所由得，並說明兩造其餘之攻防方法，
無庸逐一論述，爰將第一審所為命被上訴人給付之判決廢棄，改
判駁回上訴人在第一審之訴。
查民法第一百六十九條後段所謂知他人表示為其代理人而不為反
對之表示者，係指知他人表示為其代理人而與相對人為法律行為
時，原即應為反對之表示，使其代理行為無從成立，以保護善意
之第三人，竟因其不為反對之意思表示，致第三人誤認代理人確
有代理權而與之成立法律行為，自應負授權人之責任者而言。如
於法律行為成立後，知其情事而未為反對之表示，對業已成立之
法律行為已不生影響，自難令負授權人之責任。本件被上訴人既
未授權賴志明簽訂系爭承攬合約，亦不負表見代理本人之責任，
又無證據證明兩造成立租金、買賣、代墊款契約，乃原審所合法
確定之事實，原審因而為上訴人不利之判決，經核於法洵無違誤
。至被上訴人縱事後曾簽發九十四年十月十二日期之支票二紙予
上訴人（被上訴人否認之，且上訴人未能舉證證明該二支票與系
爭承攬合約有關，見原審卷七一頁），但係在系爭承攬合約成立
以後，對業已成立之法律行為已不生影響，仍難令負授權人之責
任。原審對此雖疏未說明，但不影響判決結果。上訴論旨執此並
以原審認定事實、取捨證據之職權行使，指摘原判決不當，求予
廢棄，非有理由。末查表見代理與狹義之無權代理，在成立要件
及法律效果上均不相同，前者雖亦屬無權代理，但因客觀上有足
以使人信為有代理權之事實，乃使本人負授權人之責任；後者本
人不僅未授與代理權予代理人，客觀上又無足以使人信為有代理
權之事實，故非經本人之承認，對於本人不生效力。無權代理之
法律行為，究為表見代理或狹義之無權代理，基於辯論主義，應
由當事人主張該項事實（本院六十年台上字第二一三○號判例參
照）。本件上訴人於事實審中係主張系爭承攬合約應適用民法第
一百零三條授權人責任及第一百六十九條表見代理責任（原審卷
四十二頁），並未提及有無權代理之事實，則其上訴理由主張：
系爭承攬合約已經被上訴人事後承認，依民法第一百七十條規定
，對被上訴人發生效力云云，自係上訴第三審後始提出之新攻擊
方法，本院依法不予審酌，併予敘明。
據上論結，本件上訴為無理由。依民事訴訟法第四百八十一條、
第四百四十九條第一項、第七十八條，判決如主文。
中    華    民    國  九十八  年    七    月   三十   日
                      最高法院民事第五庭
                          審判長法官  顏  南  全
                                法官  林  大  洋
                                法官  沈  方  維
                                法官  陳  碧  玉
                                法官  阮  富  枝
      本件正本證明與原本無異
                                      書  記  官
中    華    民    國  九十八  年    八    月   十一   日
                                                     ｍ


司法院資訊處製作；財團法人民間司法改革基金會備份。
